【裁判字號】    95,台上,1159
【裁判日期】    950303
【裁判案由】    常業重利
【裁判全文】
最高法院刑事判決            九十五年度台上字第一一五九號
    上  訴  人  甲○○
上列上訴人因常業重利案件，不服台灣高等法院台中分院中華民
國九十三年二月十八日第二審更審判決（九十二年度上更(一)字第
二二一號，起訴案號：台灣台中地方法院檢察署八十八年度偵字
第一一二五二、一九二八八號），提起上訴，本院判決如下：
    主  文
原判決撤銷，發回台灣高等法院台中分院。
    理  由
本件原判決認定：上訴人甲○○與已判刑確定之蔡鳳雀二人基於
常業之犯意聯絡，自民國八十三年一月間起至八十八年八月間止
，以其位於台中市○○路一二四之二號麵攤為掩護，以行動電話
0000000000、000000000號及市內電話00
－0000000號作為聯絡工具，暗中經營地下錢莊，貸款給
急需用錢之人並收取重利為業。期間有郭吳碧珍、李金和、李玉
萍等人，因須款孔急，遂以上開電話與上訴人、蔡鳳雀聯繫，而
應約到麵攤商談借款事宜，彼此約定每借新台幣（下同）一萬元
，每月一期，依交情深淺，利息分別為三千元或四千五百元不等
，且於借款時預扣一期利息，另借款者須提供本票、支票或土地
及建物所有權狀供擔保，八十三年初先後借予郭吳碧珍多次，每
次五萬元、十萬元、十五萬元不等，而由郭吳碧珍簽發其女兒郭
淑楨之支票供擔保；八十七年間借予李金和二次、一次四十萬元
、一次三十萬元；八十四年九月二十五日至同年十一月十八日間
先後多次借予李玉萍從十萬元到四十萬元不等。上訴人及蔡鳳雀
遇有借款人未能按期清償，便邀人前往討債。嗣李玉萍因無力償
還借款，上訴人與蔡鳳雀見其經營代書業務，便要求其代為向法
院聲請發支付命令或本票裁定，以利催討債務，經警於八十八年
八月十七日下午五時四十分許持搜索票在台中市○○路○段二五
九號十一樓之一上訴人住處搜索，並在地下室停車場上訴人所有
之自用小客車內扣得預備供借款人使用之空白讓渡書一張及商業
本票一本等物。因而撤銷第一審關於上訴人部分之科刑判決，改
判仍論處上訴人共同以犯重利罪為常業罪刑，固非無見。
惟查：(一)按九十二年二月六日修正公布，同年九月一日施行之刑
事訴訟法採改良式當事人進行主義，且為貫徹直接審理與言詞審
理原則，改行審判集中審理制，有關審判程序之進行，以當事人
間之攻擊、防禦為主軸，法院並不立於絕對主導之地位。且為使
審判程序能集中、縝密且順暢有效之進行，本法第二百七十九條
第一項復規定：「行合議審判之案件，為準備審判起見，得以庭
員一人為受命法官，於審判期日前，使行準備程序，以處理第二
百七十三條第一項、第二百七十四條、第二百七十六條至第二百
七十八條規定之事項。」依上開規定，通常程序之合議審判案件
，受命法官行準備程序之功能，僅在於開始審判前應為相當之準
備，所得處理之事項，應以同法第二百七十三條第一項各款及第
二百七十四條、第二百七十六條至第二百七十八條所規定之事項
為限，非但不負責證據之蒐集，更不再從事證據之實質調查，故
就證人之訊問，除有同法第二百七十六條第一項所定「預料證人
不能於審判期日到場者，得於審判期日前訊問」之例外情形，原
則上均應於審判期日行之，俾使證人於審判期日當庭所行之訊問
及交互詰問程序，法院依其言詞陳述語氣及反應等態度證據，能
直接獲取正確之心證，以為證言價值判斷之準據。從而受命法官
於準備程序除有上開例外之情形外，並無逕行傳喚並對證人進行
訊問之權限。本件依卷內資料（見更一卷第七三頁至八十頁），
原審於九十二年十一月十一日係由受命法官行準備程序，乃受命
法官竟傳喚證人李金和到庭並為實質之訊問調查，而非於審判期
日調查該證人；受命法官又未傳喚上訴人及其選任辯護人到場，
未依刑事訴訟法第一百六十六條之規定，予上訴人及其選任辯護
人對該證人行使詰問權之機會，致不當剝奪上訴人之對質詰問權
，所踐行之訴訟程序，已屬違背法令。(二)被告以外之人於審判外
之言詞或書面陳述，除法律有規定者外，不得作為證據，刑事訴
訟法第一百五十九條第一項定有明文。而所謂法律有規定者，即
包括同法第一百五十九條之一至第一百五十九條之五所規定傳聞
證據具有證據能力之例外情形。故如欲採被告以外之人於審判外
之言詞，即如警詢或檢察官偵查中之言詞為證據時，必須符合法
律所規定之例外情形，方得認其審判外之陳述有證據能力，並須
於判決中具體說明其符合傳聞證據例外可信之情況及心證理由，
否則即有違證據法則及判決不備理由之違法。原判決採取證人李
玉萍於警詢之供述為論處上訴人罪刑之依據，但此部分證據屬被
告以外之人於審判外之言詞，原判決並未敘明其符合傳聞證據例
外可信之情況及其心證理由，自有判決不備理由之違法。(三)有罪
之判決書，對於被告有利之證據不採納者，應說明其理由，為刑
事訴訟法第三百十條第二款所明定，故對於被告有利之證據，如
不加採納，必須說明其理由，否則即有判決不載理由之違法。本
院前次發回意旨已指明：原判決依憑證人李金和之供述，認定上
訴人有本件重利犯行。惟查上訴人一再辯稱與李金和相識多年，
彼此時有金錢往來。李金和先後向其借款高達三百三十二萬元；
上訴人尚曾代李金和向匯通銀行償還汽車貸款本息，計四十八萬
六千七百七十八元，業據上訴人在第一審中提出信用合作社收據
影本共七張及匯款資料二紙在卷可證，況證人張黃瓊華於原審更
審前已到庭證稱：「以前李金和狀況好，被告甲○○向他調錢，
後來情形相反了」（見上訴卷第六十頁）。則按諸常理，渠二人
既早有資金往來，上訴人有無向李金和收取重利之可能，即非無
疑竇，上訴人所辯尚非全然無據等情。原判決就此仍未詳予研求
，僅以渠二人之金錢往來關係不足為上訴人有利之證明一語，即
對上開有利上訴人之證據完全摒棄不採，就何以不足為上訴人有
利之證明，仍未予確實說明其理由，致此項瑕疵仍然存在，有判
決不載理由之違背法令。上訴意旨指摘原判決不當，非無理由，
應認原判決仍有撤銷發回更審之原因。至原判決不另諭知無罪部
分，應併予發回。
據上論結，應依刑事訴訟法第三百九十七條、第四百零一條，判
決如主文。
中    華    民    國  九十五  年    三    月    三    日
                      最高法院刑事第十庭
                          審判長法官  洪  清  江
                                法官  石  木  欽
                                法官  李  伯  道
                                法官  林  勤  純
                                法官  陳  晴  教
      本件正本證明與原本無異
                                      書  記  官
中    華    民    國  九十五  年    三    月   十三   日
                                                      Y


司法院資訊處製作；財團法人民間司法改革基金會備份。
